臺灣高雄地方法院刑事判決　　　　　　　九十三年度訴緝字第九二號
　　公　訴　人　臺灣高雄地方法院檢察署檢察官
　　被　　　告　丙○○
　　選任辯護人　溫三郎律師
右列被告因偽造有價證券等案件，經檢察官提起公訴（八十二年度偵字第二二七八八
號），本院判決如左：
    主  文
丙○○無罪。
    理  由
一、公訴意旨略以：被告丙○○於民國八十二年五月間，以為告訴人即其弟丁○○辦
    理汽車第三人責任險為由，自告訴人處取得告訴人之身分證後，於八十二年六月
    九日，持向高雄縣旗山鎮信用合作社美濃分社（下稱旗山信合社美濃分社），以
    丁○○名義申請開立甲存帳號，經旗山信合社美濃分社承辦人員審核無退票紀錄
    後，通知被告於同年月十六日開戶領取支票，被告接獲通知後，為辦理相關手續
    ，竟偽刻告訴人之印章，並持至旗山信合社美濃分社，以告訴人名義，填寫支票
    存款開戶申請及約定書、印鑑卡及支票領取證等文件，復於上開文件內，均蓋印
    上開偽造之告訴人印章並簽署告訴人之簽名，足以生損害於告訴人及公眾。嗣被
    告領取支票後，復基於偽造有價證券之概括犯意，連續以告訴人名義，簽發支票
    多紙，並持向他人行使，交付他人用以支付債務，後於同年七、八月間，上開支
    票紛紛退票，告訴人及旗山信合社美濃分社始發現上情，因認被告涉犯刑法第二
    百十條、第二百十六條之行使偽造私文書罪嫌、同法第二百零一條第一項之偽造
    有價證券罪嫌、同法第三百三十九條第二項之詐欺得利罪嫌。
二、按被告未經審判證明有罪確定前，推定其為無罪；犯罪事實，應依證據認定之，
    無證據不得認定犯罪事實。又不能證明被告犯罪者，應諭知無罪之判決，刑事訴
    訟法第一百五十四條、第三百零一條第一項分別定有明文。次按，認定犯罪事實
    所憑之證據，雖不以直接證據為限，間接證據亦包括在內，然而無論直接證據或
    間接證據，其為訴訟上之證明，須於通常一般人均不致有所懷疑，而得確信其為
    真實之程度者，始得據為有罪之認定，倘其證明尚未達到此一程度，而有合理之
    懷疑存在時，即難遽採為不利被告之認定，最高法院著有七十六年臺上字第四九
    八六號判例可資參照。又依刑事訴訟法第一百六十一條第一項規定，檢察官就被
    告犯罪事實，應負舉證責任，並指出證明之方法。因此，檢察官對於起訴之犯罪
    事實，應負提出證據及說服之實質舉證責任。倘其所提出之證據，不足為被告有
    罪之積極證明，或其指出證明之方法，無從說服法院以形成被告有罪之心證，基
    於無罪推定之原則，自應為被告無罪判決之諭知，最高法院亦著有九十二年臺上
    字第一二八號判例可參。另按，告訴人之告訴係以使被告受刑事訴追為目的，是
    其陳述是否與事實相符，仍應調查其他證據以資審認，最高法院五十二年臺上字
    第一三００號判例著有明文。末按，刑法第二百十條偽造私文書罪及同法第二百
    零一條第一項偽造有價證券罪之所謂偽造，係以行為人並無制作權而擅自以他人
    名義虛偽制作為必要，苟行為人係基於有制作權人之同意或授權或其他原因有權
    制作，即無偽造之可言，而與該二罪之構成要件不相符合。
三、公訴人認被告丙○○涉犯偽造有價證券罪嫌，無非係以告訴人丁○○之指訴、證
    人即旗山信合社美濃分社承辦本件開戶請領支票業務之職員乙○○之證詞，及系
    爭支票存款帳戶之印鑑卡、支票領取證、開戶申請及約定書、退票登記卡、支票
    存款帳卡為論罪依據。而訊據被告則堅決否認有何上開犯行，辯稱：案發當時，
    伊與告訴人共同經營公司，因公司有以支票作為周轉之必要，而伊先前又有跳票
    之紀錄，因而在告訴人有授權之情形下，取得告訴人交付之身分證及印章，並至
    旗山信合社美濃分社開戶請領支票，惟之後該等支票紛紛跳票，告訴人害怕負債
    過多，方會對伊提出告訴等語。經查：
(1)、上開系爭支票存款帳戶之印鑑卡、支票領取證、開戶申請及約定書、退票登記卡
    、支票存款帳卡等證據，雖得用以證明有他人以告訴人名義向旗山信合社美濃分
    社開戶請領支票，嗣後以該帳戶開立之支票並有退票情事等事實，惟尚無從證明
    該他人是否係在告訴人同意或授權之情形下，而向旗山信合社美濃分社開戶請領
    支票之事實，合先敘明。
(2)、而告訴人經本院傳喚出庭作證，惟因其於八十六年四月二十一日出境後，迄今仍
    未入境，有告訴人之入出境查詢結果在卷可稽，故無法傳喚到庭，而其先前於偵
    訊及被告遭緝獲前之法院審理中雖指訴：被告是在八十二年五月間，以要申請汽
    車意外保險為由，騙走伊之身份證，之後在未得依授權或同意之情形下，竟冒用
    伊之名義開戶請領支票，伊至同年七月初方發現此事，雖伊嗣後有隨同被告至旗
    山信合社美濃分社補正簽名，惟此係因伊從未使用過支票，且誤以為係要將伊原
    來在旗山信合社美濃分社之另一帳戶改聲請存款簿所致云云（見偵查卷八十二年
    十一月十六日、同年月十九日、八十三年一月七日訊問筆錄，及本院八十三年度
    訴字第一三八三號審理卷八十三年四月十八日訊問筆錄），惟證人乙○○於被告
    遭緝獲前之法院審理中及本院審理中證述：被告以告訴人名義開戶請領支票時，
    伊並不知道被告並非開戶之名義人，嗣後某日，因告訴人支票帳戶內存款不足，
    伊遂去電予告訴人，請告訴人將支票帳戶內之存款補足，而告訴人在電話中告以
    要去高雄縣旗山鎮之彰化商業銀行領錢，但該處電腦故障，需等待一些時間，伊
    掛斷電話後，發現被告在旗山信合社美濃分社內出現，才知道被告並非開戶名義
    人，而同時確知方才與伊通電話係開戶名義人（即告訴人），伊因此請被告及告
    訴人二人至旗山信合社美濃分社，告知告訴人其支票遭被告領用，並於告知告訴
    人補簽名之法律意義後，請告訴人於相關文件資料內補正簽名，而告訴人在未表
    示不同意之狀況下，即於相關之文件資料內完成補正簽名等語（見前開八十三年
    度訴字第一三八三號審理卷八十三年四月十八日訊問筆錄，及本院審理卷九十三
    年十一月二日審判筆錄），是告訴人稱其係在不明究理及有所誤認之狀況下，方
    於相關資料文件中補正簽名乙節，並不足採。又依前開證人之證詞，可知告訴人
    於系爭支票帳戶存款不足時，一接獲旗山信合社美濃分社人員通知，即行辦理補
    足存款事宜，且在旗山信合社美濃分社人員發現開戶請領支票之人並非本人後，
    亦無任何異議而即行補正相關文件資料上之簽名，則若告訴人果真未曾授權或同
    意被告以其名義開戶請領支票，依一般人之正常反應，理應先有所質疑，進而釐
    清相關事實之始末後，方會為補足存款、補正簽名等動作，告訴人上開之處理方
    式顯與一般人於相同狀況下之處理方式相異，實無法令人不生被告可能係在得告
    訴人之授權或同意下，方會至旗山信合社美濃分社開戶請領支票此一合理之懷疑
    。
四、是公訴人認被告涉嫌行使偽造私文書及有價證券所憑之證據，尚未達於通常一般
    之人均不致有所懷疑，而得確信其為真實之程度，依刑事訴訟制度「倘有懷疑，
    即從被告之利益為解釋」、「被告應被推定為無罪」之原則，即難據以為被告不
    利認定。又既無法證明被告確有行使偽造有價證券之犯行，則被告因行使偽造有
    價證券所同時發生之詐欺得利犯行，自亦無從認定。此外，復查無其他積極之證
    據，足資認定被告有何行使偽造私文書及有價證券、詐欺得利犯行，自屬不能證
    明被告犯罪，依首開說明，自應為被告無罪之諭知。
據上論斷，應依刑事訴訟法第三百零一條第一項，判決如主文。
本案經檢察官甲○○到庭執行職務。
中      華      民      國      九十三      年    十一    月    三十    日
                                  臺灣高雄地方法院刑事第六庭
                                      審判長法  官 蔡國卿
                                            法  官 林俊寬
                                            法  官 陳君杰
右正本證明與原本無異。
如不服本判決，應於判決送達後十日內，向本院提出上訴狀。
                                            書記官 陳昱良
中      華      民      國      九十三      年    十一    月    三十    日
